臺灣高等法院刑事判決　　　　　　　　 96年度上訴字第744號
上　訴　人
即　被　告　甲○○
選任辯護人　陳鄭權　律師
　　　　　　黃勃叡　律師
上列上訴人因偽證案件，不服臺灣桃園地方法院95年度訴字第19
40號，中華民國95年12月29日第一審判決（起訴案號：臺灣桃園
地方法院檢察署95年度偵字第7114號），提起上訴，本院判決如
下：
    主  文
上訴駁回。
    事  實
一、緣陳照明於民國九十三年三月四日凌晨某時許，酒後駕駛車
    牌號碼P6 -7995號自用小客車搭載甲○○，沿桃園縣桃園市
    ○○路往三民路方向行駛，同日凌晨四時三十分許，行經中
    正路與往三民路口時因逆向駕駛，撞及林志成騎乘車牌號碼
    F59-30 9號重型機車車身，再擦撞行人江林盆，致林志成人
    車倒地受有右側大腿股骨幹骨折及臉部撕裂傷之傷害，江林
    盆受有左側脛腓骨折之傷害，陳照明駕駛之上開車輛則於撞
    擊路邊停放之車輛後停下，車禍後，陳照明明知已肇事致人
    受傷，依規定應在停車後停留在現場查看是否有人受傷，將
    傷患及時送醫，並應即時報警前來處理交通事故，調查肇事
    責任，竟未察看林志成、江林盆傷勢，即時將二人送醫，反
    而下車步行一段距離後，即搭乘計程車肇事逃逸。而甲○○
    為使陳照明脫免肇事逃逸罪責，於九十三年七月二十六日下
    午三時一分許，在臺灣桃園地方法院檢察署第一偵查庭，檢
    察官偵辦陳照明公共危險（肇事遺棄罪）案件時明知陳照明
    當天肇事後已逃離現場，並未囑咐其留在現場等候，等待陳
    照明聯絡家人前來處理，供前具結後以證人之身分虛偽證稱
    ：「他（陳照明）回家找人處理，叫我留在現場」等語；復
    基於同一偽證之犯意，嗣於九十三年十月十五日下午四時十
    七分許，在臺灣桃園地方法院檢察署第十偵查庭，檢察官偵
    辦陳照明公共危險等案件時，具結證稱：「（檢察官問：醒
    來後有無看到陳照明？）他有叫我留在現場。」、「他有打
    電話給我，叫我留在現場」、「在現場撞車後叫我留在現場
    ，是我先打電話給他。」等語；繼於九十四年二月二十四日
    下午二時五十分許，在臺灣桃園地方法院檢察署第十偵查庭
    ，檢察官偵辦陳照明公共危險案件時，又以同一偽證之犯意
    供前具結後以證人身分虛偽證稱：「陳照明停車後，就離開
    。離開之前，他叫我在現場，他要回家找家人，後來他就離
    開。」等語；證述陳照明並無肇事逃逸，有叫其留在現場，
    對於陳照明是否肇事逃逸案情有重要關係之事項，供前具結
    為虛偽之陳述。嗣陳照明公共危險（肇事遺棄罪）案件經檢
    察官提起公訴，甲○○又於九十四年八月十日上午九時三十
    分許，在原審法院第九法庭審理時，以同一偽證之犯意，於
    供前具結後虛偽證稱：「我當時在睡覺，我聽到碰的一聲，
    陳照明就大聲叫我起來，他叫我留在現場，他說他要去找家
    人處理」、「我打給陳照明叫他回肇事現場，他說他要去找
    家人處理」、「他在車上就有跟我說，他叫我先留在現場」
    、「（問：被告請你留在現場，有請你跟任何人說他會回來
    處理車禍？）是後來他用電話跟我說，他當時說（不語）」
    等語，對於檢察機關及司法機關判斷陳照明是否涉嫌肇事逃
    逸之案情重要關係事項再次為虛偽之陳述，足以影響刑事偵
    查及審判結果之正確性。後經法院查明，判決認定陳照明駕
    駛動力交通工具致人死傷而逃逸之罪責，並因而查獲甲○○
    偽證之犯行。
二、案經臺灣桃園地方法院檢察署檢察官自動檢舉偵查起訴。
    理  由
壹、程序方面
一、按被告以外之人於審判外向法官所為之陳述，得為證據，刑
    事訴訟法第一百五十九條之一第一項定有明文。查證人丙○○、乙○○於陳照明九十四年交訴字第四三號案件中於一審
    具結所為之陳述係於審判中向法官所為，於本案而言雖屬審
    判外之陳述，不得為證據，然嗣證人丙○○、乙○○已經本
    院傳喚到庭給予被告詰問之機會，是渠所為之證言自具有證
    據能力。再本件被告、辯護人及檢察官對被告甲○○於原審
    法院九十四年度交訴字第四三號偵審卷中所為之供述及審判
    中之證言等證據之證據能力至本院審理時均未表示異議，另
    本院斟酌該等證據並非不法取得，依刑事訴訟法第一百五十
    九條之五第二項之規定，均得採為證據。
貳、實體方面
一、訊據上訴人即被告甲○○雖否認有何偽證之犯行，辯稱：當
    日陳照明確有跟我說要我留在現場，他要回去找家人處理，
    我只是就當時所見所聞而為陳述云云。
二、經查：
  (一)被告甲○○於陳照明所涉犯公共危險案件，於檢察官偵查時
    及原審審理時到庭具結並為前開證述之內容等情，業據被告
    於原審調查、審理時坦白承認，並有訊問筆錄、審判筆錄及
    證人結文附卷可稽。足認被告甲○○確實有具結以證人身分
    於偵查、審判中為上揭陳述內容之事實。
  (二)陳照明所涉公共危險案件，由檢察官提起公訴，經原審法院
    於九十四年十二月二十三日以九十四年度交訴字第四三號判
    決判處有期徒刑一年；陳照明不服而提起上訴，經本院於九
    十五年五月九日以九十五年度交上訴字第十號上訴駁回；陳
    照明又不服再提起上訴三審，經最高法院於九十五年七月二
    十日以九十五年度台上字第三九九九號判決駁回上訴確定，
    有上揭判決可稽，且經本院調閱上開卷宗查證屬實。
  (三)被告就陳照明涉犯公共危險案件，於九十三年三月四日警詢
    時證稱「（問：於何時？何地發生車禍？當時情形如何？）
    時間我不清楚，是撞擊後我醒來後發現是桃園市○○路上，
    還沒發生車禍時，我酒醉在駕駛旁的乘客座上。發生情形，
    我不清楚，我酒醉在睡覺，等撞擊後才醒來。」、「（問：
    P6-7 795號自小客車當時何人駕駛？要往何處？）我因酒醉
    不曉得該P6-7795號自小客車是由何人駕駛，應該是要回家
    。」、「（問：車禍發生後該P6-7795號自小客車駕駛人在
    何處？）我不知道」等語，業已證稱不知肇事司機是何人，
    肇事後人在何處等情明確（見臺灣桃園地方法院檢察署九十
    三年度偵字第七五八七號偵查卷影卷第十二、十三頁）。惟
    被告確於檢察官偵辦陳照明涉嫌公共危險案件偵查時，及一
    審法院審理時為上揭「陳照明停車後，就離開之前，他叫我
    在現場，他要回家找家人，後來他就離開。」；「他（陳照
    明）回家找人處理，叫我留在現場」、「（檢察官問：醒來
    後有無看到陳照明？）他有叫我留在現場。」、「他有打電
    話給我，叫我留在現場」、「在現場撞車後叫我留在現場，
    是我先打電話給他。」、「我當時在睡覺，我聽到碰的一聲
    ，陳照明就大聲叫我起來，他叫我留在現場，他說他要去找
    家人處理」、「我打給陳照明叫他回肇事現場，他說他要去
    找家人處理」、「他在車上就有跟我說，他叫我先留在現場
    」、「是後來他用電話跟我說，他當時說（不語）」等云云
    ，與其在警詢中陳述顯有歧異，嗣經檢察官詰問其何以供述
    不一，被告表示已忘記如何向警察陳述（見原審九十四年度
    交訴第四三號卷第九五頁），其嗣後於偵查中所為陳照明要
    其留在現場，回去找人前來處理之證言，已有可疑。然陳照
    明於其所涉犯公共危險案件，於九十三年三月四日檢察官偵
    查時已自陳：「我朋友留在現場，我沒有跟朋友講說要回家
    ，我去坐車時有跟他通電話，叫他去跟被害人說我會去處理
    」等語（見九十三年度內勤字第二十號九十三年三月四日訊
    問筆錄），被告卻於上揭案件一審審理時證稱：「（問：被
    告不論在現場或電話中，有請你去跟被害人或是警察說他會
    回來處理的？）無。」，對於陳照明是當場交代留在現場或
    用電話聯繫一節，亦與陳照明所述明顯不符；再者，陳照明
    又於一審法院審理時自陳：「我是沒有跟證人甲○○交代我
    要去哪裏或是我在何處，我只有說我已經到草漯，我要去找
    我姊夫」等語；核與被告在檢察官、一審法院審理時前揭陳
    照明是回去找家人前來處理之證述有異。陳照明雖於檢察官
    偵查時供稱：「（問：當時有和李《即被告甲○○》說何話
    ？）我說先回去找家人，在計程車上有和李通電話。」（見
    九十三年度調偵字四五九號九十三年十月十五日訊問筆錄）
    ，嗣改稱：有請友人即被告先留在現場，我當時因為聯絡不
    到我家人，所以我要找我家人請他們幫我處理云云（見原審
    法院九十四年度交訴字第四三號卷第二八頁），顯見被告是
    事後為附和陳照明並未故意肇事逃逸之辯解，而為上揭證述
    車禍時其係在睡覺，車禍後，被告即將叫其起來，要其留在
    現場，並說要回家找人處理等語。參以被告對於檢察官詰問
    陳照明究於何時說要回家找人處理，或曰在現場即表示、或
    謂以後打電話始表示，甚或未能回答（見九十四年度交訴字
    第四三號卷第九四頁）；又對於檢察官詰問被告是否表示要
    回家、或云無、或云有、或稱不記得等語（九十四年度交訴
    字第四三號卷第九四頁、第九五頁），無法為合理之說明其
    於警詢之陳述為何與偵查、審理時之證述不符，且反覆其詞
    。益見其嗣後於陳照明肇事逃逸案偵審中所為陳照明並非肇
    事逃逸之證言，情詞兩偽，顯然蓄意迴護。
  (四)參諸證人即員警乙○○於陳照明所涉犯公共危險（肇事遺棄
    罪）案件一審法院審理時證稱：我有問被告，駕車者在那裏
    時，被告完全沒有向我表示駕駛人要求他留在現場處理等語
    明確（見原審法院九十四年度交訴字第四三號卷第八四頁）
    ；證人即員警丙○○於陳照明涉犯上開案件一審法院審理時
    亦證稱：我到現場之後，我將車停放在中正路與新生路口，
    車頭朝三民路的方向，我當場看到很多人圍觀，圍觀的地點
    是肇事地點，我一停好車，就有民眾來跟我說，肇事之駕駛
    已經跑了，往新生路的巷子跑掉，另一個則往中正路的方向
    跑，在中正路與北新街有一個是車子裏面的人，被民眾抓住
    在哪，所以我於車子停好後，先跑步前往中正路北新街的一
    家7-11，與被告一起回到事故地點，我們二人一起走回事故
    地點，我當時只有問被告車子是何人的？是何人駕駛的？被
    告只說他是被載的，我請被告到肇事地點，我問被告坐何處
    ，並請被告坐給我看，被告就坐上副駕駛座上，這時支援的
    乙○○剛好到，我就跟乙○○說，請這位副駕駛座的人到我
    所駕駛的巡邏車上坐，在我處理過程中，我沒有再與被告為
    其他交談，但我有問被告駕駛座的人跑到那裏去了，被告說
    他不知道等語綦詳（見原審九十四年度交訴字第四三號卷第
    八四頁），足認被告並未曾向員警表示駕駛人為陳照明，駕
    駛人行蹤何處及陳照明請其說要其留在現場等語甚明。衡諸
    常情，陳照明倘若有要被告留下處理交通事故，被告實無不
    對警員清楚講明或避重就輕之理，又對於檢察官質問是供述
    為何不一，竟回答於忘記警詢供述為何，雖警詢距上揭案件
    審理作證時已一年多，常理上有可能會忘記警詢之陳述，然
    被告並未於距案發後較接近之時點即警詢時將陳照明有告知
    其要其留在現場，他要回去找家人來處理等情告訴員警，卻
    於九十三年七月二十六日偵查作證時，始改稱被告有要其留
    在現場，他要回去找家人處理云云，被告若確有親耳聽聞陳
    照明有為上揭陳述，為何被告不能為合理解釋，僅稱忘記警
    詢供述云云，益認被告於陳照明涉犯公共危險案件檢察官偵
    查中及一審法院審理時具結後始為上開證詞，顯與常情不符
    。
  (五)況被告甲○○於陳照明公共危險案件審理時自陳車禍後，其
    離開現場至便利超商時，有一老人對其說「為何要跑」等語
    （見原審法院九十四年度交訴字第四三號卷第九一頁），核
    與警員丙○○證稱我到現場時，聽到在場民眾向我表示車上
    二人均跑掉，其中一人在便利商店被抓住，乃跑步至該處，
    見甲○○（即被告）已被民眾抱住等語相符（見同上卷第八
    五、八七頁），足認被告於肇事後因見肇事者已逃逸，當時
    確亦有離去車禍現場逃逸之事實。被告雖辯稱係因為行動電
    話電池沒電，一次僅能講數秒鐘，要去便利商店買電話卡云
    云，然由通聯紀錄顯示，被告與陳照明通話均可長達數分鐘
    ，且行動電話電池若沒電，儘管再如何摩擦電池亦無法一次
    為多達數分鐘之通話，且可達連續有數通數分鐘之通話紀錄
    ，有通聯紀錄在卷可稽，故被告所辯顯不足採。又車禍地點
    附近共有三家便利商店，分別係位在永和市場斜對面一家OK
    、中正路與北新街口一家7-11、中正路與桃園街口一家7-11
    ，而被告被民眾抓到之地點係在中正路與北新街口的7-11，
    並非距車禍現場最近的便利商店，業據證人即員警丙○○證
    述明確（見原審法院九十四年度交訴字第四三號卷第八七頁
    ），若被告是要去購買東西或電話卡，為何捨近而求遠？亦
    與常理不符，益足認被告當時是要逃跑，而非係受陳照明所
    託留在現場，是被告所辯，顯不足採信。
  (六)綜上所述，被告於檢察官偵查時及一審法院審理時所為上揭
    證述，顯係為迴護陳照明，被告明知陳照明於車禍發生後再
    離去前並未告知其要其留在現場，陳照明要去找家人處理等
    情，竟於執行審判職務之公署審判及檢察官偵查時，對於肇
    事者陳照明是否肇事後已肇事逃逸之事實，案情有重要關係
    之事項供前具結而為如事實欄所載之虛偽證言，足認被告有
    偽證之故意。本案事證明確，被告之偽證犯行，堪以認定。
三、核被告所為，乃係犯刑法第一百六十八條之偽證罪。被告在
    同一案件【即陳照明公共危險案件（肇事遺棄罪）】偵查、
    審判中，雖多次就同一事項偽證，但其侵害國家法益僅為一
    個，故僅成立一個偽證罪。原審以被告罪證明確，而適用刑
    法第一百六十八條，並審酌被告於檢察官偵查及法院審理時
    時均故為不實之結證，惡意希冀影響司法偵審結果之正確及
    公正，誠屬不該，飾詞狡辯，未見其有絲毫悛悔之意，犯後
    態度顯然欠佳，更非可輕恕等一切情狀，量處有期徒刑七月
    。
四、經核原判決上開認事用法，洵無違誤，量刑亦屬妥適。被告
    上訴意旨以陳照明確實有跟我說要回去找家人處理，要我留
    在現場，我到便利商店是要買公共電話卡並非要逃跑，並沒
    有虛偽作證；我是家中獨子尚有父母親需照顧，原審量刑過
    重等語。惟查：
  (一)證人即第一時間到達現場處理車禍之警員丙○○於陳照明肇
    事逃逸案件中於原審到庭證稱：我有問甲○○駕駛座的人跑
    到哪裡去了，他說他不知道，「（在你處理的過程中，甲○○是否有向你表示駕駛者有要求他留在現場處理？）完全沒
    有，若是真的留下他要處理本件車禍，不可能在距離事故現
    場二個路口的中正路、北新街口被民眾抓住」、「（你在7-
    11門口，看到甲○○時，民眾已經抓住他？還是只是跟蹤、
    控制而已？）當時甲○○已經被民眾抱住．．．」等語（見
    原審法院九十四年交訴字第四三號卷第八五至八七頁）；於
    本院審理時亦證稱：「到達現場，發現車禍現場，巡邏車停
    下時，發現路口前方有一堆人，圍住一個人，民眾說這個是
    駕駛旁的乘客，車禍後，往前逃逸，我將那人帶到車禍地點
    那裡，查證該人即為甲○○對於肇事者是否有在車上，駕駛
    在何處，他說他都不知道．．．」、「被民眾控制住，經我
    們詢問民眾，民眾說他是乘客，發生車禍，馬上從車禍地點
    往三民路方面逃逸，在民眾那裡控制住」、「民眾指證他是
    乘客，發生車禍立即逃逸，我有問他是駕駛還是乘客．．．
    ．他回答說他是乘客，什麼事都不知道」、「．．．被該民
    眾控制住」等語。證人乙○○於本院審理時：「（被告有無
    跟你說肇事者請他留在現場，他要回去通知家人？）這個狀
    況我確實沒有與他對到話，我問他那段話，他沒有理會我，
    我就繼續執行職務」、「（肇事現場附近是否有家超商？）
    所在位置沒有超商，還有三、四十公尺才有超商」、「（你
    是否知道甲○○有逃離現場，而被民眾抓到？）我印象中是
    現場民眾情緒激動，所以我同事要我一定要看好這位當事人
    」等語。足證，被告於警員前往處理時，並未向警員告知陳
    照明係要回家找人並請其留於現場等情，且依被告與陳照明
    之通聯紀錄可知，其二人當時既曾通過電話，則陳照明若欲
    聯絡其家人到場處理，於現場以手機電話聯絡即可，其親自
    跑回家，顯與常情有違？再被告於事發當時係已逃逸而遭圍
    觀民眾包圍制止，已經證人丙○○、乙○○證述明確，被告
    辯稱係欲購買電話卡顯係事後卸責之詞，是被告於陳照明肇
    事逃逸一案於偵查、審判中就陳照明是否成立肇事逃逸罪於
    案情有重要關係之事項，供前具結而為虛偽證述，其偽證之
    犯行明確。
  (二)又按量刑之輕重，係屬事實審法院得依職權自由裁量之事項
    ，苟已斟酌刑法第五十七條各款所列情狀，而未逾越法定刑
    度，不得遽指為違法。原判決就被告犯罪情節，已在事實欄
    明白認定，及於理由欄詳加論斷，最後明審酌被告於檢察
    官偵查及法院審理時均故為不實之結證，惡意希冀影響司法
    偵審結果之正確及公正，誠屬不該，飾詞狡辯，未見其有絲
    毫悛悔之意，犯後態度顯然欠佳，更非可輕恕等一切情狀，
    量處有期徒刑七月，原審就刑罰裁量職權之行使，既未逾越
    法律所規定之範圍，亦無濫用權限之情形，自不得認其量刑
    有何不當；又被告所辯家庭因素僅為其個人事由，並非得減
    輕其刑之事由，被告上訴猶請求從輕量刑，難認有理由，應
    予駁回。
據上論斷，應依刑事訴訟法第368條，判決如主文。
本案經檢察官吳慧蘭到庭執行職務。
中　　華　　民　　國　　96　　年　　5 　　月　　8 　　日
　　　　　　　　　刑事第五庭審判長法　官  吳　敦
  　　　　　　　　　　　　　　　　法  官  陳祐治
        　　　　　　　　　　　　　法  官  吳啟民
以上正本證明與原本無異。
如不服本判決，應於收受送達後十日內向本院提出上訴書狀，其
未敘述上訴之理由者並得於提起上訴後十日內向本院補提理由書
（均須按他造當事人之人數附繕本）。
                                  書記官  江采廷
中　　華　　民　　國　　96　　年　　5 　　月　　10　　日
附錄：本案論罪科刑法條全文
刑法第168條
於執行審判職務之公署審判時或於檢察官偵查時，證人、鑑定人
、通譯於案情有重要關係之事項，供前或供後具結，而為虛偽陳
述者，處7 年以下有期徒刑。
